【裁判字號】    98,易,119
【裁判日期】    980630
【裁判案由】    詐欺
【裁判全文】
臺灣基隆地方法院刑事判決               98年度易字第119號
公  訴  人  臺灣基隆地方法院檢察署檢察官
被      告  丁○○
選任辯護人  葉春生律師
上列被告因詐欺案件，經檢察官提起公訴（97年度偵字第4678號
），本院判決如下：
    主  文
丁○○無罪。
    理  由
一、公訴意旨略以：被告丁○○意圖為自己不法之所有，於民國
    97年5 月間，在丙○○位於基隆市○○街14號1 樓住處，向
    丙○○詐稱其子在銀行任職經理、其兄為醫生，其生活富裕
    ，因見丙○○年邁獨居，恐遭人騙財，願代丙○○保管積蓄
    ，為丙○○繳納房租，照顧丙○○之晚年等語，致丙○○陷
    於錯誤，於97年5 年19日、6 月3 日及6 月6 日，先後交付
    新台幣（下同）6 萬元、6 萬元及15萬元予被告，被告分別
    開立金額為6 萬元、6 萬元及15萬元之本票交予丙○○作為
    擔保，嗣被告詐得款項後，未依約代丙○○支付房租，亦未
    照顧丙○○，丙○○始發覺受騙，因認被告涉犯刑法第339
    條第1 項之詐欺取財罪嫌等情。
二、按犯罪事實應依證據認定之，無證據不得認定犯罪事實；又
    不能證明被告犯罪者，應諭知無罪之判決，刑事訴訟法第
    154 條第2 項、第301 條第1 項分別定有明文。復按告訴人
    之告訴，係以使被告受刑事訴追為目的，是其陳述是否與事
    實相符，仍應調查其他證據以資審認；又事實之認定，應憑
    證據，如未能發現相當證據，或證據不足以證明，自不能以
    推測或擬制之方法，為裁判基礎；且認定不利於被告之事實
    須依積極證據，苟積極證據不足為不利於被告事實之認定時
    ，即應為有利於被告之認定；另認定犯罪事實所憑之證據，
    雖不以直接證據為限，間接證據亦包括在內，然而無論直接
    證據或間接證據，其為訴訟上之證明，須於通常一般之人均
    不致有所懷疑，而得確信其為真實之程度者，始得據為有罪
    之認定，倘其證明尚未達到此一程度，而有合理之懷疑存在
    ，無從使事實審法院得為有罪之確信時，即應由法院為諭知
    被告無罪之判決（最高法院52年台上字第1300號、40年台上
    字第86號、30年上字第816 號、76年台上字第4986號分別著
    有判例可資參照）。
三、檢察官起訴被告涉犯上開罪嫌，係以證人即告訴人丙○○、
    證人甲○之證詞、被告之供述及本票影本3 張為其論據。
四，訊據被告固坦承其曾於97年間，分3 次向丙○○拿取金錢等
    情，惟堅決否認有何詐欺取財之犯行，辯稱因其與丙○○為
    鄰居關係，丙○○之兒女均未供養丙○○之生活，丙○○向
    其表示若有人欲借貸金錢，丙○○同意放貸金錢以賺取利息
    ，其遂於97年間向丙○○拿取金錢，其未對丙○○詐騙金錢
    等情，經查：
（一）證人丙○○於偵查及本院審理時證稱被告曾向其分次拿取
      27萬元，並當場開立與拿取金錢相同數額之本票等情（見
      臺灣基隆地方法院檢察署97年度偵字第4678號偵查卷第26
      、35頁，本院98年6 月17日審判筆錄第4 、10頁），且被
      告亦供稱其確於97年5 月19日、6 月3 日及6 月6 日，分
      別開立面額為6 萬元、6 萬元及15萬元之本票交予丙○○
      等情（見本院準備程序筆錄第4 頁），復有丙○○提供之
      本票影本3 張附卷可稽（見前開偵查卷第4 至6 頁），足
      見證人丙○○前開所述非屬無據，是被告先後於97年5 月
      19日、6 月3 日及6 月6 日，分別向丙○○拿取現金6 萬
      元、6 萬元及15萬元一節，應堪認定。至於被告雖於本院
      審理時辯稱其僅向丙○○拿取15萬元云云，然被告於97年
      12月5 日接受檢察官訊問時，陳稱其於97年5 、6 月間，
      分3 次向丙○○拿取18萬元等情（見前開偵查卷第21頁）
      ，復於98年1 月8 日接受檢察官訊問時，改稱其分3 次向
      丙○○拿取15萬元，每次拿取5 萬元等情（見前開偵查卷
      第34頁），另於本院進行準備程序時稱其於97年4 月中旬
      ，分3 次向丙○○拿取15萬元，各次拿取5 萬元等情（見
      本院準備程序筆錄第2 頁），再於本院審理時復改稱其於
      97年4 月初、5 月中旬，分3 次向丙○○拿取15萬元，每
      次拿取5 萬元等情（見本院98年6 月17日審判筆錄第16、
      17頁），已見被告對於其向丙○○拿取金錢之時間及總額
      ，前後所述不一，則被告上開所辯是否可信，已非無疑；
      又被告於本院審理時供稱其向丙○○拿取金錢，貸放予他
      人，約定以40日為1 期，每期利息為1 萬元，其分3 次向
      丙○○拿取15萬元時，均當場開立面額為6 萬元之本票交
      予丙○○，卷附3 張本票均非其向丙○○拿取金錢時，開
      立予丙○○收受之本票，因第1 筆借款於97年6 月2 日到
      期，其即於97年6 月3 日交付利息1 萬元予丙○○，並開
      立面額6 萬元之本票，第2 、3 筆借款分別於97年6 月5
      日及6 日到期，復有借款人欲再行借貸3 萬元，其即於97
      年6 月6 日交付部分利息予丙○○，並開立面額15萬元之
      本票交予丙○○等情（見本院準備程序筆錄第4 頁），然
      被告卻無法清楚說明為何其於97年5 月19日尚須開立面額
      6 萬元之本票予丙○○（見本院準備程序筆錄第4 至5 頁
      ），足徵被告上開所述非堪採信。
（二）證人丙○○固於偵查中證稱被告曾向其詐稱被告之子在銀
      行擔任經理、被告之兄為醫生，被告生活富裕，因其年事
      已高，被告可代其管理金錢、代繳房租及照顧其生活，其
      即陸續交付27萬元予被告等情（見前開偵查卷第26、35頁
      ），惟被告否認曾向丙○○為該等言詞，且除證人丙○○
      於偵查中所述外，並無其他證據足證被告確曾向丙○○表
      示上開言詞；又證人丙○○於本院審理時到庭證稱因被告
      表示可代為貸放金錢，經其同意後，其即於97年5 月19日
      、6 月3 日及6 月6 日，分別交付6 萬元、6 萬元及15萬
      元予被告，事後因無法連絡被告，其遂對被告提出詐欺告
      訴，又被告係於其交付金錢後，始向其稱被告之子及兄分
      別擔任銀行經理及醫生等情（見本院98年6 月17日審判筆
      錄第4 至6 、9 至12頁），足見丙○○前後所述已有不一
      ，則丙○○是否確因聽聞被告表示其子在銀行任職經理、
      其兄為醫生，其生活富裕，因見丙○○年邁獨居，恐遭人
      騙財，願代丙○○保管積蓄，為丙○○繳納房租，照顧丙
      ○○之晚年等語，始交付上開金錢予被告，即非無疑。另
      證人丙○○證稱其與被告為鄰居關係，認識近1 年等語（
      見本院98年6 月17日審判筆錄第9 頁），堪見丙○○與被
      告相識時間非長，關係亦非密切，衡情，丙○○應無僅因
      被告所述言詞，即信任被告必將依約代為保管積蓄、代繳
      房租並照顧其晚年生活，而甘冒被告反悔且拒絕返還金錢
      之風險，逕行交付上開數額非微之金錢予被告之理；又證
      人丙○○證稱其交付予被告之金錢，均係自郵局帳戶提領
      等情（見本院98年6 月17日審判筆錄第12頁），果若丙○
      ○確因信賴被告所為代為保管積蓄、繳納房租及照顧生活
      之言詞保證，遂交付前開金錢予被告，衡情，丙○○應係
      一次自帳戶內提領現金後，全數交予被告，當無分次前往
      郵局提領現金之必要，亦堪信丙○○交付前開金錢予被告
      之原因，應非信賴被告所為代為保管積蓄、繳納房租及照
      顧生活之言詞。
（三）被告辯稱其向丙○○拿取金錢之目的，係代丙○○向他人
      貸放金錢，以賺取利息等情，且證人丙○○於本院審理時
      亦證稱因其同意被告代為貸放金錢，始交付前開金錢予被
      告，被告亦表示貸放金錢可收取利息等語（見本院98年6
      月17日審判筆錄第10至11頁），足認被告上開所述非屬無
      據。又證人丙○○證稱其將上開金錢交予被告前，其係自
      行將房租交予房東等情（見本院98年6 月17日審判筆錄第
      11頁），足見丙○○應有自行繳納房租之能力；再者，證
      人丙○○證稱其除按月領取老人年金3,000 元外，別無其
      他收入，且其子女均未供養其生活所需等情（見本院98年
      6 月17日審判筆錄第5 、12頁），另依據本院卷附丙○○
      所有郵局帳戶之交易往來明細觀之，丙○○主要固定收入
      來源確為老人年金及存款利息，而丙○○交付被告之金錢
      總額為27萬元，以丙○○之資力而言，數額非微，且丙○
      ○年事已高，足信丙○○交付被告之金錢，應為丙○○晚
      年生活所需，衡情，丙○○應無僅因被告表示願代為繳納
      房租等詞，即逕行放棄利息收入，將總額高達27萬元之現
      金交予與其無密切關係之被告之理，而應以被告所述丙○
      ○為賺取利息，始交付金錢，由其代為貸放金錢等情較為
      可信。
（四）至於證人甲○雖證稱被告曾於97年6 、7 月間，陪同丙○
      ○前往其經營之商店消費，其聽聞被告向丙○○表示丙○
      ○年事已高，易遭詐騙，錢放在身邊很危險，可將金錢寄
      放在被告處等情（見前開偵查卷第43頁，本院98年5 月6
      日審判筆錄第5 、9 頁），然丙○○係於97年5 、6 月間
      ，交付前開金錢予被告，業如前述，因此，甲○聽聞被告
      向丙○○為上開言詞時，是否在丙○○交付前揭金錢予被
      告之前，已非無疑；又縱使被告確在丙○○交付上開金錢
      之前，對丙○○為前開言詞表示，亦難認丙○○即係因聽
      聞被告上開言詞，而交付金錢予被告，故難僅以證人甲○
      之證述，遽行認定被告確有詐欺取財之犯行。
（五）綜上，丙○○雖確於前揭時間，分次交付總額27萬元之金
      錢予被告，且證人丙○○曾於偵查中證稱被告曾表示願代
      為保管積蓄、繳納房租及照顧生活等情，然除證人丙○○
      於偵查中之證述外，別無證據證明丙○○交付金錢予被告
      之原因，即係聽聞被告所為保管積蓄、代繳房租及照顧生
      活等言詞；又證人丙○○於本院審理時，已證稱其係因同
      意被告代為貸放金錢，始交付金錢予被告等語，與被告所
      述相符，且衡諸常情，丙○○當無僅因被告所為言詞保證
      ，即信賴與其無密切關係之被告會依約照顧生活，而平白
      損失利息收入，逕行交付數額非微之金錢予被告之理，是
      難認丙○○係因被告所為上開言詞，始交付金錢；再者，
      被告辯稱丙○○為賺取利息，始交付金錢予其等情，與常
      情非屬相違，縱使被告事後未依約給付貸放金錢之利息予
      丙○○，亦應屬民事糾紛，尚難認被告向丙○○拿取金錢
      ，有何詐欺取財之犯行。此外，復無其他積極證據足以證
      明被告確曾對丙○○施以詐術，應認其犯罪不能證明，即
      應諭知無罪之判決。
據上論斷，應依刑事訴訟法第301 條第1 項，判決如主文。
本案經檢察官乙○○到庭執行職務。
中    華    民    國    98    年    6     月    30    日
                  刑事第二庭審判長法    官  陳志祥
                                  法    官  黃梅淑
                                  法    官  邰婉玲
以上正本證明與原本無異。
如不服本判決應於收受送達後10日內向本院提出上訴書狀，並應
敘述具體理由；其未敘述上訴理由者，應於上訴期間屆滿後20日
內向本院補提理由書（均須按他造當事人之人數附繕本）「切勿
逕送上級法院」。
中    華    民    國    98    年    6     月    30    日
                                  書 記 官  彭筠凱


司法院資訊處製作；財團法人民間司法改革基金會備份。
